---
title: "ANOVA et comparaisons multiples"
output: 
  html_document:
    theme: default
    number_sections: false
    toc: true
    toc_float: true
    code_folding: show
    df_print: paged
---

```{r, echo = FALSE, message = FALSE}
library(ggplot2)
library(hrbrthemes)
theme_set(theme_ipsum(base_size = 11))
```

# Modèle d'ANOVA à deux facteurs

## Chargement des données
On utilise les données sur le gain de poids chez des rats soumis à différents régimes alimentaires. Le chargement des données est réalisé ci-dessous :

```{r}
WD <- "../data"
setwd(WD)
load("weight.rda")
str(weight)
```

## Description des variables

Les variables peuvent être décrites par colonnes mais il est préférable de réarranger le tableau sous forme de data frame :

```{r}
d <- data.frame(weight = as.numeric(unlist(weight)),
                type   = gl(2, 20, labels = c("Beef", "Cereal")),
                level  = gl(2, 10, labels = c("Low", "High")))
d
```

```{r}
p <- ggplot(data = d, aes(x = level, y = weight)) + 
       geom_boxplot(position = position_dodge()) +
       geom_jitter(size = .8, width = .05) +
       facet_wrap(~ type, nrow = 2) +
       labs(x = NULL, y = "Rat weight (g)")
p
```

## Modélisation {.tabset}

### ANOVA à deux facteurs


### Comparaisons post-hoc
