---
title: "Méthodes biostatistiques"
subtitle: "Modèles à effets aléatoires et modèles de durée"
---

Les paramètres suivants doivent être définis dans R ou RStudio afin de reproduire les analyses présentées dans ce document. Les packages **ggplot2**, **ggfortify**, **hrbrthemes**, **directlabels**, **cowplot**, **texreg**, **lme4** et **geepack** ne font pas partie de la distribution R et doivent être téléchargés au préalable (`install.packages(c("ggplot2", "ggfortify", "hrbrthemes", "directlabels", "cowplot", "texreg", "lme4", "geepack")`) s'ils ne sont pas déjà installés. Les dépendances de ces packages seront installés automatiquement. On supposera également que les instructions R sont exécutées dans un répertoire de travail avec les fichiers de données accessibles dans un sous-répertoire `data/`. Si ce n'est pas le cas, il suffit de créer un sous-répertoire `data/` et d'y enregistrer les fichiers de données, ou de redéfinir les chemins d'accès dans les instructions de lecture des fichiers de données ci-après.
```{r, message = FALSE}
library(ggplot2)
library(ggfortify)
library(hrbrthemes)
library(directlabels)
library(cowplot)
library(texreg)
library(Hmisc)
library(lme4)
library(geepack)
library(reshape2)
options(digits = 6, show.signif.stars = FALSE)
theme_set(theme_ipsum(base_size = 11))
```


# ANOVA et modèles à effets aléatoires

## Chargement des données

Les données analysées ci-après proviennent d'un plan d'expérience dans lequel on s'intéresse à l'excès de graisses dans les selles causé par un déficit en enzymes digestives au niveau de l'intestin. Les mêmes sujets ont été soumis à différents traitements (suppléments en enzyme pancréatique). Il y a donc plusieurs observations par sujet. Les données sont disponibles au format RData :
```{r}
load("data/fat.rda")
str(fat)
```

## Description des variables

Les moyennes et écarts-type pour chaque groupe de traitement sont reportées ci-dessous à l'aide de **Hmisc** :
```{r}
summary(fecfat ~ pilltype, data = fat, fun = smean.sd)
```

Une représentation graphique des données individuelles et moyennes est données ci-après.
```{r}
d <- aggregate(fecfat ~ pilltype, data = fat, mean)
p <- ggplot(data = fat, aes(x = reorder(pilltype, fecfat), y = fecfat)) +
       geom_line(aes(group = subject), color = grey(.3)) +
       geom_line(data = d, aes(x = pilltype, y = fecfat, group = 1),
                 color = "lightcoral", size = 1.2) +
       labs(x = NULL, y = "Fecal Fat")
p 
```

## Modélisation

Voici différents modèles permettant de décomposer la variance totale, dont un modèle d'ANOVA à mesures répétées (modèle `m3` ci-dessous) supposant la symétrie composée de la matrice de variance-covariance :
```{r}
m1 <- aov(fecfat ~ pilltype, data = fat) 
m2 <- aov(fecfat ~ pilltype + subject, data = fat)
m3 <- aov(fecfat ~ pilltype + Error(subject), data = fat)
summary(m3)
```

Et voici une approche par modèle de régression à effets aléatoires, ici un intercept aléatoire pour chaque sujet :
```{r}
m <- lmer(fecfat ~ pilltype + (1 | subject), data = fat)
summary(m)
confint(m)
```

Visuellement, le modèle à intercept aléatoire se traduit par des profils individuels en tous points identiques à l'exception du niveau moyen qui varie d'un individu à l'autre : 
```{r}
yhat <- predict(m)
p <- ggplot(data = fat, aes(x = reorder(pilltype, fecfat), y = yhat)) +
       geom_line(aes(group = subject), color = grey(.3)) +
       geom_line(data = d, aes(x = pilltype, y = fecfat, group = 1),
                 color = "lightcoral", size = 1.2) +
       labs(x = NULL, y = "Predicted Fecal Fat")
p
```

# Cas des données longitudinales

## Chargement des données

Les données pour cette illustration portent sur un essai clinique randomisé comprenant deux bras de traitement et visant à étudier l'effet de l'administration d’ibuprofène par voie intraveineuse sur la mortalité de patients en état septique sévère. Les données sont disponibles au format Stata : 
```{r}
sepsis <- foreign::read.dta("../data/sepsis.dta")
str(sepsis)
```

Voici quelques pré-traitements utiles :
```{r}
sepsis$treat <- as.factor(sepsis$treat)
sepsis$id <- factor(sepsis$id)
sepsis.long <- melt(sepsis, measure.vars = 8:14, id.vars = 1:2)
celsius2fahr <- function(x) (x-32) / 1.8              ## °F -> °C
sepsis.long$value <- celsius2fahr(sepsis.long$value)
```

## Description des variables

On ne s'intéresse qu'aux variables `treat` (groupe de traitement), `race` (ethnicité), `fate` (statut vital) et les différentes mesures de température (`temp*`). Il est possible d'aborder ce jeu de données sous un angle d'analyse de survie, mais on va principalement regarder l'évolution de la température après la prise en charge entre les deux groupes de patients. Voici quelques statistiques descriptives obtenues avec le package **Hmisc** :
```{r}
s <- summary(treat ~ fate + race + apache + temp0 + temp1, data = sepsis, 
             method = "reverse", overall = TRUE)
print(s, digits = 3)
```

L'évolution de la température (en °C) mesurée toutes les deux heures est résumée dans les deux figures suivantes, sous forme de données individuelles et agrégées sous forme de moyennes par période pour chacun des groupes de traitement.
```{r}
p <- ggplot(data = na.omit(sepsis.long), aes(x = variable, y = value)) +
       geom_line(aes(group = id), col = grey(.7), alpha = .2) +
       geom_line(data = subset(na.omit(sepsis.long), variable %in% c("temp0", "temp1")),
                 aes(group = id, color = treat)) +
       scale_x_discrete(labels = seq(0, 6*2, by = 2)) +
       scale_y_continuous(breaks = seq(31.5, 43, by = 1.5)) +
       scale_color_manual("", values = c("steelblue", "orange")) +
       labs(x = "Durée de suivi (heure)", y = "Température (°C)") +
       theme(legend.position = c(.5, 1.05), legend.direction = "horizontal")
p
```

```{r}
d <- with(sepsis.long, summarize(value, llist(treat, variable), smean.cl.normal))

p <- ggplot(data = d, aes(x = variable, y = value, shape = treat, color = treat)) +
       geom_point(size = 2) +
       geom_line(aes(group = treat)) +
       geom_errorbar(aes(ymin=Lower, ymax=Upper), width=.1) +
       scale_color_manual("", values = c("steelblue", "orange")) +
       scale_x_discrete(labels = seq(0, 6*2, by = 2)) +
       guides(color = FALSE, shape = FALSE) +
       geom_dl(aes(label = treat), method = list("smart.grid", cex = .8)) +
       labs(x = "Durée de suivi (heure)", y = "Température (°C)")
p
```


## Approche par modèle mixte

Notons que la comparaison `temp0` versus `temp1` ne nécessiterait qu'une analyse de covariance. Ici, on souhaite modéliser l'ensemble des trajectoires individuelles dans les deux groupes. On aura donc quatre variables statistiques : l'identifiant du patient, le temps, le groupe de traitement et la réponse, et il faudra travailler avec le data frame en "format long" (`sepsis.long`). Le package **lme4** est requis pour ces analyses (par commodité d'affichage et rapidité de calcul) mais on pourrait utiliser le package **nlme** également. Pour simplifier l'analyse, on ne se préoccupe pas des données manquantes (on ne garde que les patients avec les 7 mesures) et on ne considèrera que deux modèles simples : (la syntaxe **nlme** est indiquée en commentaire)

```{r}
cc <- aggregate(value ~ treat + id, sepsis.long, length)
idx <- cc$id[cc$value == 7]  ## complete case IDs
d <- subset(sepsis.long, id %in% idx)
d$id <- droplevels(d$id)     ## n = 328
names(d)[3] <- "time"
levels(d$time) <- 0:6
d$time <- as.numeric(as.character(d$time))
```

```{r}
## lme(value ~ time * treat, data = d, random = ~ 1 | id)
m1 <- lmer(value ~ time * treat + (1 | id), data = d)
summary(m1)
```

Le second modèle inclut une pente aléatoire pour chaque patient, en plus de l'intercept aléatoire :
```{r}
## lme(value ~ time * treat, data = d, random = ~ time | id)
m2 <- lmer(value ~ time * treat + (time | id), data = d)
``` 

Les troisième et quatrième modèles incluent, respectivement, les deux mêmes effets aléatoires, mais cette fois sans corrélation, et seulement une pente aléatoire entre les deux groupes :
```{r}
## lme(value ~ time * treat, data = d, random = list(id = pdDiag(~ time)))
m3 <- lmer(value ~ time * treat + (1 | id) + (0 + time | id), data = d)

## lme(value ~ time * treat, data = d, random = ~ 0 + time | id)
m4 <- lmer(value ~ time * treat + (0 + time | id), data = d)
```


```{r}
screenreg(list(m1, m2, m3), include.variance = TRUE)
```

Test du rapport de vraisemblance entre les deux premiers modèles
```{r}
anova(m1, m3, m2)
```

```{r, echo = FALSE}
d$yhat1 <- predict(m1)
d$yhat2 <- predict(m2)
p1 <- ggplot(data = d, aes(x = time, y = yhat1, color = treat)) +
       geom_line(aes(group = id), alpha = .2) +
       scale_x_continuous(breaks = 0:6, labels = seq(0, 6*2, by = 2)) +
       scale_y_continuous(breaks = seq(31.5, 43, by = 1.5)) +
       scale_color_manual("", values = c("steelblue", "orange")) +
       guides(color = FALSE) +
       geom_dl(aes(label = treat), method = "smart.grid") +
       labs(x = "Durée de suivi (heure)", y = "Température (°C)", caption = "Model 1")
p2 <- ggplot(data = d, aes(x = time, y = yhat2, color = treat)) +
       geom_line(aes(group = id), alpha = .2) +
       scale_x_continuous(breaks = 0:6, labels = seq(0, 6*2, by = 2)) +
       scale_y_continuous(breaks = seq(31.5, 43, by = 1.5)) +
       scale_color_manual("", values = c("steelblue", "orange")) +
       guides(color = FALSE) +
       geom_dl(aes(label = treat), method = "smart.grid") +
       labs(x = "Durée de suivi (heure)", y = "Température (°C)", caption = "Model 2")
plot_grid(p1, p2)
```


## Approche par équations généralisées

Contrairement aux approches conditionnelles présentées plus haut, les équations généralisées permettent d'estimer l'évolution moyenne (et la structure de covariance) d'un ensemble d'observations corrélées. Les package **gee** et **geepack** peuvent être utilisés. Les illustrations qui suivent reposent sur **geepack**. 

Voici un modèle équivalent, sur le principe, au modèle à effets aléatoires précédents où l'on modélise l'évolution moyenne de la température en fonction du temps en interaction avec le groupe de traitement et en supposant une matrice de variance-covariance de travail dite "exchangeable" :
```{r}
m <- geeglm(value ~ time * treat, data = d, id = id, corstr = "exch", scale.fix=TRUE)
summary(m)
```

Pour obtenir les matrices de variance-covariance estimée et de travail, il est nécessaire d'estimer les paramètres du modèle avec la fonction `geese()` au lieu de `geeglm()` :
```{r}
m0 <- geese(value ~ time * treat, data = d, id = id, corstr = "exch", scale.fix=TRUE)
m0$vbeta
m0$vbeta.naiv
```

Enfin, voici les prédictions que donne cette approche marginale :
```{r}
d$yhat3 <- predict(m)
p <- ggplot(data = d, aes(x = time, y = yhat3, color = treat)) +
       geom_line(aes(group = id), alpha = .2) +
       scale_x_continuous(breaks = 0:6, labels = seq(0, 6*2, by = 2)) +
       scale_y_continuous(breaks = seq(31.5, 43, by = 1.5)) +
       scale_color_manual("", values = c("steelblue", "orange")) +
       guides(color = FALSE) +
       geom_dl(aes(label = treat), method = "smart.grid") +
       labs(x = "Durée de suivi (heure)", y = "Température (°C)", caption = "Model GEE")
p
```

# Modèle de durée

Au lieu de modéliser l'évolution de la température entre les deux groupes de patients, on peut s'intéresser à la durée avant la survenue d'un décès (`fate`). Voici par exemple un résumé des données croisant cette variable avec le groupe de traitement et la température 12 h après la prise en charge :
```{r}
summary(fate ~ treat + temp6, data = sepsis, fun = table)
```

Le package **survival** permet de traiter le cas de ce type de données, appelées données de survie, pour lesquelles sont associées une variable codant une durée ou une date chronologique et une variable codant un événement binaire (0 = l'événement n'a pas été observé à la dernière date d'observation, 1 = l'événement a été observé ; ici, l'événement est le décès). Voici comment procéder sour R pour définir cette variable composite :
```{r}
## 0 = alive, 1 = dead
st <- with(sepsis, Surv(time = followup, event = as.numeric(fate)-1))
summary(survfit(st ~ 1, data = sepsis), times = seq(100, 800, by = 100))
```

On peut représenter la probabilité de survie au cours du temps à l'aide d'une courbe de Kaplan-Meier :
```{r}
s <- survfit(st ~ treat, data = sepsis)
p <- autoplot(s, censor = FALSE) +
       scale_color_manual("", values = c("steelblue", "orange")) + 
       scale_fill_manual("", values = c("steelblue", "orange")) +
       guides(fill = FALSE) +
       theme(legend.position = c(.9, .9)) +
       labs(x = "Followup time (hr.)", y = "Probability survival")
p
```

Test du log-rank
```{r}
survdiff(st ~ treat, data = sepsis)
```


Modèle de Cox :
```{r}
m <- coxph(st ~ treat, data = sepsis)
summary(m)
```

risque relatif 0.93 (meilleur pronostic même si non significatif)

Modèle plus élaboré :
```{r}
m1 <- coxph(st ~ treat + temp0 + race + apache, data = sepsis)
summary(m1)
```

# Exercices d'application {.tabset}

## Données longitudinales

A longitudinal study of the health effects of air pollution. (Ware et al., 1984; Fitzmaurice and Laird, 1993)  
Table of counts of wheezing status (Yes/No) for N = 537 children aged 7 to 10 years, with following two factors: maternal smoking (smoke, considered fixed) and time (age).

What is the marginal expectation of children’s response as a function of these co- variates (including the interaction smoke:time)?

```{r}
data(ohio, package = "geepack")
str(ohio)
ohio$age <- ohio$age + 9    ## in years
```

Le tableau suivant résume la proportion de cas en fonction de l'âge (lignes) et du statut fumeur (colonne) :
```{r}
summary(resp ~ age + smoke, data = ohio, method = "cross")
```


1. Estimer les paramètres d'un modèle GEE avec une matrice de variance-covariance non stucturée (`unstructured`) ou "exchangeable" et un terme d'inetraction `age:smoke`. Attention, la variable étant binaire, il est nécessaire de préciser une famille de type `binomial`. Le statut fumeur de la mère est-il significatif au seuil conventionel de 5 % ? Même question pour l'âge.
2. Calculé l'odds-ratio ajusté pour la variable `age`, avec son son intervalle de confiance à 95 %. 
3. Représenter graphiquement les prédictions moyennes de ce modèle.

## Données de survie

Dans un essai contre placebo sur la cirrhose biliaire, la D-penicillamine (DPCA) a été introduite dans le bras actif sur une cohorte de 312 patients. Au total, 154 patients ont été randomisés dans le bras actif (variable traitement, `rx`, 1=Placebo, 2=DPCA). Un ensemble de données telles que l’âge, des données biologiques et signes cliniques variés incluant le niveau de bilirubine sérique (bilirub) sont disponibles dans le fichier `pbc.rda`. 1 Le status du patient est enregistré dans la variable `status` (0=vivant, 1=décédé) et la durée de suivi (`years`) représente le temps écoulé en années depuis la date de diagnostic.

Les instructions suivantes permettent de charger les données et d'encoder les variables catégorielles :
```{r}
load("data/pbc.rda")
pbc$rx <- factor(pbc$rx, levels = 1:2, labels = c("Placebo", "DPCA"))
pbc$sex <- factor(pbc$sex, levels = 0:1, labels=c("M","F"))
```

Voici un tableau descriptif des variables d'intérêt :
```{r}
summary(status ~ rx + sex + cut2(age, g = 4), data = pbc, fun = table)
```

1. Afficher la distribution des durées de suivi des 312 patients, en faisant apparaître distinctement les individus décédés. Calculer le temps médian (en années) de suivi pour chacun des deux groupes de traitement. Combien y’a t-il d’événements positifs au-delà de 10.5 années et quel est le sexe de ces patients ?
2. Calculer la médiane de survie et son intervalle de confiance à 95 % pour chaque groupe de sujets et afficher les courbes de survie correspondantes.
3. Effectuer un test du log-rank en considérant comme prédicteur le facteur `rx`. Comparer avec les résultats obtenus à partir d'un modèle de Cox.
